臺灣高等法院高雄分院刑事裁定　　　　　96年度毒抗字第71號
抗　告　人　臺灣高雄地方法院檢察署檢察官
被　　　告　甲○○
　　 　　　　　　 （現於高雄看守所附設勒戒所勒戒中）
上列抗告人因被告施用毒品聲請強制戒治案件，不服臺灣高雄地
方法院中華民國96年7 月2 日裁定（96年度毒聲字第1021號），
提起抗告，本院裁定如下：
    主  文
抗告駁回。
    理  由
一、抗告意旨略以：按依前項規定為觀察、勒戒或強制戒制執行
    完畢釋放後，5 年後再犯第10條之罪者，適用本條前2 項之
    規定，毒品危害防制條例第20條第3 項定有明文。本件被告
    於民國（以下同）95年10月25日上午9 時許，施用毒品之犯
    嫌，本檢察官依前揭規定，向臺灣高雄地方法院聲請裁定送
    觀察、勒戒，經依同院96年度毒聲字第25號裁定送觀察、勒
    戒後，認有繼續施用毒品之傾向，復依法向同院聲請裁定令
    入戒治處所施以強制戒治。詎原審法院以被告曾於88年間因
    施用毒品行為，經觀察、勒戒後，認無繼續施用傾向，於88
    年8 月13日釋放，並由本署檢察官以88年度毒偵字第105 號
    為不起訴處分在案。其後又於89年間，因施用毒品行為，經
    依同院裁定送觀察、勒戒與強制戒治於90年9 月10日視為執
    行完畢，並經同院以89年度訴字第2605號判處徒刑7 月確定
    在案，足認被告在本件查獲前已係2 犯。參照最高法院95年
    第7 次刑事庭會議決定、96年度臺非字第119 號判決意旨，
    自非得再依毒品危害防制條例第20條第1 項或第3 項之規定
    ，裁定將被告送觀察、勒戒或強制戒治，而應逕由檢察官偵
    查、起訴，並由本院審理、判決為由，駁回本件聲請。惟(一)
    按最高法院95年度第7 次刑事庭會議決議，係就被告第3 次
    （或第3 次以上）再度施用毒品之時間，在「初犯」經觀察
    、勒戒或強制戒治執行完畢5 年後，卻於「初犯」經觀察、
    勒戒或強制戒治執行完畢5 年內再犯（即第2 次施用毒品）
    ，經依法追訴處罰，則其第3 次施用毒品之時間，如已在初
    犯經觀察、勒戒或強制戒治執行完畢5 年後者，有無再經觀
    察、勒戒及強制戒治之必要所為之闡釋；而未就被告第3 次
    （或第3 次以上）再度施用毒品之時間，係在「第2 次施用
    毒品」經觀察、勒戒或強制戒治執行完畢5 年後，始再犯第
    10條之罪時（即第3 次施用毒品），是否逕予追訴加以闡釋
    ，原審援引上開決議，駁回檢察官觀察、勒戒之聲請，非無
    疑義。(二)自文義解釋而言：毒品危害防制條例第20條第3 項
    規定：依前項規定為觀察、勒戒或強制戒治執行完畢釋放後
    ，5 年後再犯第10條之罪者，適用本條前二項之規定。所謂
    「觀察、勒戒或強制戒治執行完畢」，並未明文限於初犯之
    觀察、勒戒或強制戒治執行完畢釋放5 年後，再犯第10條之
    罪始得適用，是以解釋上自應以最近一次觀察、勒戒或強制
    戒治執行完畢之日計算其5 年之戒斷期。查本件被告於初犯
    施用毒品之罪經觀察、勒戒後，認無繼續施用毒品傾向而予
    釋放並為不起訴處分，雖於5 年內再犯第10條之罪，經觀察
    、勒戒後，認有繼續施用毒品之傾向，復經檢察官起訴並聲
    請強制戒治，形式上觀之，雖屬5 年內再犯，然實質上審究
    該次再犯，既已再經觀察、勒戒及強制戒治之治療程序，且
    於上開強制戒治執行完畢5 年後，始再犯本件施用毒品之罪
    ，自無不得適用前開規定之理；否則所有曾於92年7 月9 日
    修正毒品危害防制條例前，因初犯送觀察勒戒釋放後，5 年
    內再犯經觀察、勒戒或強制戒治執行程序者，無論其嗣後3
    犯施用毒品之罪係在上開觀察、勒戒或強制戒治執行完畢多
    久以後，由於形式上業於初犯後5 年內再犯，將永無重行觀
    察、勒戒或強制戒治之機會。(三)自實務見解而言：關於「初
    犯」、「5 年內再犯」及「5 年後再犯」，其5 年期間之計
    算，係指相鄰之前後2 次施用毒品之間隔而言，非可飛躍自
    初次起算其5 年期間，有最高法院95年度臺非字第65號判決
    可資參照。是以被告如「第3 次再犯第10條之罪」，係在第
    2 次施用毒品經觀察、勒戒或強制戒治執行完畢釋放5 年後
    者，即應認係經觀察、勒戒或強制戒治執行完畢「5 年後再
    犯」，而應適用同條例第20條第3 項再予適用初犯之規定，
    重行觀察、勒戒等程序，殊不可飛躍自初次起算其5 年期間
    ，而置嗣後曾踐行之觀察、勒戒或強制戒治程序於不顧。(四)
    自被告利益而言：毒品危害防制條例第20條第3 項規定有關
    5 年後再犯時，應予適用初犯之規定，而重行觀察、勒戒等
    治療程序，係屬對被告追訴條件之限制。如認只要被告曾於
    初犯經觀察、勒戒或強制戒治執行完畢釋放5 年內再犯（即
    第2 次施用毒品），而無論第3 次施用毒品係於第2 次施用
    毒品，經觀察、勒戒或強制戒治執行完畢釋放5 年後（甚至
    10、20年後）始再犯，均須逕予起訴，而不得適用同條例第
    20條第3 項之規定，重行觀察、勒戒等程序，無異增加現行
    法律所無之限制，逕行剝奪對被告追訴條件之限制。綜上，
    原裁定認聲請不合法，遽予駁回，應失所依據。本件被告既
    於觀察、勒戒及強制戒制執行完畢釋放後，5 年後再犯，揆
    諸前揭規定，依法向臺灣高雄地方法院聲請裁定送觀察、勒
    戒，並無不合，原裁定不當，為此提起抗告等語。
二、原審以：按毒品危害防制條例於92年7 月9 日修正公布，自
    93年1 月9 日施行，其中第20條、第23條將施用毒品之刑事
    程序，區分為「初犯」及「5 年內再犯」及「5 年後再犯」
    。依其立法理由之說明：「初犯」，經觀察、勒戒或強制戒
    治後，應為不起訴處分或不付審理之裁定；經觀察、勒戒或
    強制戒治執行完畢釋放後，「5 年內再犯」者，因其再犯率
    甚高，原實施之觀察、勒戒及強制戒治既已無法收其實效，
    爰依法追訴或裁定交付審理。至於經觀察、勒戒或強制戒治
    已足以遮斷其施用毒品之毒癮，為期自新及協助其斷除毒癮
    ，仍適用「初犯」規定，先經觀察、勒戒或強制戒治之程序
    。從而依修正後之規定，僅限於「初犯」及「5 年後再犯」
    2 種情形，始應先經觀察、勒戒或強制戒治程序。倘被告於
    5 年內已再犯，經依法追訴處罰，縱其第3 次（或第3 次以
    上）再度施用毒品之時間，在初犯或「前次再犯」經觀察、
    勒戒或強制戒治執行完畢釋放5 年以後，已不合於「5 年後
    再犯」之規定，且因已於「5 年內再犯」，顯見其再犯率甚
    高，原實施觀察、勒戒或強制戒治，已無法收其實效，即應
    毒品危害防制條例第10條處罰（最高法院95年第7 次刑事庭
    會議決定、96年度臺非字第119 號判決意旨參照）。經查：
    被告甲○○因施用第一級毒品案件，前經依臺灣高雄地方法
    院96年度毒聲字第25號裁定送臺灣高雄看守所附設勒戒處所
    觀察、勒戒之事實，有該刑事裁定書及臺灣高等法院被告前
    案紀錄表附卷可憑。又被告經送觀察、勒戒後，確有繼續施
    用毒品之傾向，亦有臺灣高雄看守所96年6 月13日高所衛字
    第0961000210號函附之有無繼續施用毒品傾向證明書、評估
    標準紀錄表存卷可參。再者，被告前於88年間，因施用毒品
    行為，經依臺灣高雄地方法院裁定送觀察、勒戒後，認無繼
    續施用傾向，於同年8 月13日釋放，並由臺灣高雄地方法院
    檢察署於同年8 月11日以88年度毒偵字第105 號為不起訴處
    分在案；其後又於89年間，因施用毒品行為，經依臺灣高雄
    地方法院裁定送觀察、勒戒與強制戒治（90年9 月10日視為
    執行完畢），並以89年度訴字第2605號判決有期徒刑7 月確
    定，此有臺灣高等法院被告前案紀錄表可參，足認被告在本
    件被查獲之前已係2 犯。揆諸前開說明，被告於觀察、勒戒
    釋放後（88年8 月13日）5 年內，既已因再犯施用毒品罪，
    經送觀察、勒戒與強制戒治並遭受判決，顯見被告之本次犯
    行並非「初犯」及「5 年後再犯」2 種情形（此尚不因本次
    犯行距離「前次再犯」經觀察、勒戒及強制戒治執行完畢釋
    放亦已逾5 年即易其評價），且其再犯率甚高，原實施觀察
    、勒戒或強制戒治，已無法收其效，被告本件3 犯施用毒品
    之行為，自非得再依毒品危害防制條例第20條第1 項或第3
    項之規定，裁定將被告送觀察、勒戒或強制戒治，而應逕由
    檢察官偵查、起訴，並由法院審理、判決，從而聲請人聲請
    裁定再將被告甲○○送戒治處所施以強制戒治，自有未合，
    應駁回再勒戒之聲請等語。
三、經查：被告甲○○前於88年間，因施用毒品行為，經臺灣高
    雄地方法院裁定送觀察、勒戒後，認無繼續施用傾向，於同
    年8 月13日釋放，並由臺灣高雄地方法院檢察署於同年8 月
    11日以88年度毒偵字第105 號為不起訴處分在案；其後被告
    又於89年間，因施用毒品行為，經臺灣高雄地方法院裁定送
    觀察、勒戒與強制戒治，於90年9 月10日視為執行完畢，並
    以89年度訴字第2605號判決有期徒刑7 月確定，於91年10月
    17日執行完畢，此有臺灣高等法院被告前案紀錄表可稽。又
    本件被告甲○○又於95年10月25日上午9 時許，又在高雄市
    三民區○○路附近之公園，施用第一級毒品海洛因，因被告
    係於刑之執行完畢後4 年又再吸毒。因修正後之規定，僅限
    於「初犯」及「5 年後再犯」2 種情形，始應先經觀察、勒
    戒或強制戒治程序，今被告於5 年內已再犯，經依法追訴處
    罰，縱其第3 次（或第3 次以上）再度施用毒品之時間，在
    初犯或「前次再犯」經觀察、勒戒或強制戒治執行完畢釋放
    5 年以後，已不合於「5 年後再犯」之規定，且因已於「5
    年內再犯」，顯見其再犯率甚高，原實施觀察、勒戒或強制
    戒治，已無法收其實效，即應毒品危害防制條例第10條處罰
    ，此有最高法院95年第7 次刑事庭會議決定、96年度臺非字
    第119 號判決意旨可資參照（見原審卷第10頁以下），原審
    以本案被告甲○○於觀察、勒戒執行完畢後，5 年以內再犯
    施用毒品，依前述最高法院之判決及決議之見解而駁回強制
    戒治之聲請，核無不合，其抗告為無理由，應予駁回。
四、據上論結，應依刑事訴訟法第412 條，裁定如主文。
中　　華　　民　　國　　96　　年　　8 　　月　　2 　　日
            刑事第六庭  審判長法  官  王憲義
                              法  官  李璧君
                              法  官  張盛喜
以上正本證明與原本無異。
不得再抗告。
中　　華　　民　　國　　96　　年　　8 　　月　　2 　　日
                              書記官  林明威
